【裁判字號】    90,簡上,307
【裁判日期】    900822
【裁判案由】    遷讓房屋等
【裁判全文】
臺灣臺北地方法院民事判決  九十年度簡上字第三○七號
    上  訴  人  甲○○
    被上訴人    乙○○
右當事人間請求遷讓房屋等事件，上訴人對於中華民國九十年四月十六日本院台北簡
易庭八十九年度北簡字第一０九六七號第一審判決提起上訴，本院判決如左：
    主    文
上訴駁回。
第二審訴訟費用由上訴人負擔。
    事    實
甲、上訴人方面：
一、聲明：原判決廢棄，被上訴人在第一審之訴及假執行之聲請均駁回。
二、陳述：除與原審判決書所載相同者茲予引用外，補稱：
（一）被上訴人所提租金支票退票乙節，上訴人在原審即已否認該支票係為支付租金
      而交付，據此可知被上訴人以該支票退票認有欠租所為之催告並無依據，其催
      告應不生效力。
（二）兩造租約原至民國八十八年七月九日止，期滿後被上訴人續收租金，上訴人則
      續為租賃物之使用，足見八十九年四月九日前之租金已全部付清，被上訴人猶
      稱上訴人至八十八年七月九日止共欠租七個月，顯與事實不符。
（三）被上訴人或謂在八十八年十月二十五日上訴人曾向其借款新台幣（下同）十五
      萬元，然借款與欠租乃屬二事，不能混為一談，且上訴人所借款項均按月付息
      。
（四）上訴人截至八十九年四月九日止之租金均已付清，業如前述，若再將所交押租
      金五萬元扣抵租金，則應至八十九年六月九日止，已無欠租情事，故應自八十
      九年六月十日起算至同年八月九日止，方才欠租二個月，惟被上訴人於同年七
      月二十一日即催告清償欠租十萬元，顯見其催告並非事實，不能發生催告止約
      效力。又上訴人自八十九年四月份至八月份之租金已因被上訴人拒收而無從給
      付，上訴人自得依照土地法第九十七條規定之租金計算方法計算其租金應為每
      月一萬二千零五十元九角，惟該經核算之房租金額為被上訴人拒收，上訴人乃
      以八十九年度存字第二七七一號提存租金六萬零二百五十五元，從而上訴人已
      付租至八十九年八月份為止，被上訴人終止租約自不合法。
（五）依兩造租約第三條約定，房租係每月於期尾始需給付，而非期頭給付房租。
三、證據：除援用原審之立證方法外，提出房租收據、存證信函（均影本）為證。
乙、被上訴人方面：
一、聲明：駁回上訴。
二、陳述：除與原審判決書所載相同者茲予引用外，補稱：
（一）租賃契約第三條第一款所謂「每到期日當天」，係指每期之首日，亦即八十八
      年六月十日繳納八十八年六月十日起至八十八年七月九日止之租金。
（二）上訴人於八十九年八月一日提存部分欠租時，被上訴人已終止租約，自不影響
      租約已合法終止之事實。
（三）上訴人自承積欠八十九年四月至七月共四個月之租金，依租約每月租金為二萬
      五千元，四個月共計十萬元，同時上訴人依租約第十條第一款應付之違約金為
      十萬元，以押租金優先扣抵違約金，上訴人仍然積欠二個月以上的租金。
（四）租金約定超過土地法第九十七條規定之數額，其約定並非無效，僅承租人就超
      過約定限額之租金得主張拒絕給付而已，出租人就超過部分之租金債權並非不
      存在，據此，被上訴人依契約約定租金催告上訴人給付欠租，自屬有據。上訴
      人係於被上訴人通知終止租約後，始於八十九年八月四日以存證信函主張租金
      應依土地法第九十七條規定計算，並不影響上訴人受領催告時負之每月二萬五
      千元之租金給付義務。
三、證據：援用原審之立證方法。
    理    由
一、被上訴人於原審起訴主張：上訴人於八十七年七月一日與被上訴人簽訂租賃契約
    ，承租台北市○○街二五二巷二號三樓之四房屋（下稱系爭房屋），約定租期自
    八十七年七月十日起至八十八年七月九日止，每月租金二萬五千元。上訴人於前
    開租約期間即已積欠租金十五萬元，扣除押租金五萬元之後，尚欠十萬元。嗣租
    約期間屆滿，被上訴人仍任其續住，惟上訴人自八十九年四月起復未支付租金，
    經被上訴人於八十九年七月二十一日發函催告繳租後，仍未依期限給付，被上訴
    人乃於八十九年七月三十一日發函向上訴人終止租約，詎租約終止後上訴人竟未
    搬遷，爰依民法第四百五十五條、第七百六十七條請求上訴人返還系爭房屋，另
    依同法第一百七十九條、第一百八十四條請求上訴人按月給付二萬五千元等語。
    上訴人則以：被上訴人於八十九年七月二十一日催告其繳納欠租時，其所欠房租
    尚未達二個月之總額，故被上訴人上開催告並不合法，自不得據以終止租約等語
    ，資為抗辯。
二、查被上訴人主張上訴人於八十七年七月一日與被上訴人簽訂租賃契約承租系爭房
    屋，約定租期自八十七年七月十日起至八十八年七月九日止，每月租金二萬五千
    元；嗣租賃期間屆滿，被上訴人仍任其續住，惟上訴人自八十九年四月起未如期
    支付租金，被上訴人先於八十九年七月二十一日發函催告繳交欠租，經上訴人於
    同年月二十四日收受，復於八十九年七月三十一日發函向上訴人為終止租約之意
    思表示，經上訴人於同日收受；迄今上訴人仍占用系爭房屋等情，業據提出租賃
    契約、律師函及其回執等件為證，且為上訴人所不爭執，自堪信為真實。
三、查被上訴人主張兩造約定每月房租二萬五千元係於每月期初繳納乙節，業經上訴
    人在原審八十九年十二月二十六日辯論期日自認：租賃契約確實是約定每月的期
    頭繳納該月份之房租，即八十八年六月十日繳納八十八年六月十日至八十八年七
    月九日之租金等語無訛，上訴人於本審雖改稱租金係期尾繳納云云，然依其所提
    出之租金收據所示，僅能證明其於八十九年四月十八日始繳納同年三月十日至四
    月九日之房租，並未能證明該期間之房租究應於三月十日或四月九日繳納，是依
    民事訴訟法第二百七十九條第二項之規定，上訴人於本審撤銷上開自認，並不可
    採，應認被上訴人主張房租係於每月期初繳納乙節屬實。次查，至八十九年七月
    二十一日被上訴人以律師函催告上訴人繳納欠租時止，上訴人已有八十九年四月
    十日、五月十日、六月十日、七月十日等四期合計十萬元已屆期之房租未繳納，
    業同前陳，經以押租金五萬元抵付二個月房租後，上訴人遲付租金之總額亦已達
    二個月之租額五萬元，被上訴人自得依土地法第一百條第三款終止租約。上訴人
    雖稱自八十九年四月份起，系爭房屋租金應依土地法第九十七條之標準計算，為
    每月一萬二千零五十元九角等語，惟被上訴人就超過法定限制之租金雖無請求權
    ，但不能以此即謂上訴人就法定範圍內之租金亦可毋庸支付，而上訴人於八十九
    年四月十日、五月十日、六月十日及七月十日均未付分文租金，已如前述，是仍
    有遲付四個月租金之事實，依租約第十條第一款約定，上訴人應給付被上訴人遲
    付租金總額即四個月房租計四萬八千二百零三元六角之違約金，而上訴人所繳之
    五萬元押租金，經扣抵上開違約金及依土地法第一百條第三款抵償遲付租金四萬
    八千二百零三元六角後，上訴人仍積欠房租四萬六千四百零七元二角，亦超過二
    個月租金總額即二萬四千一百零一元八角，從而被上訴人於八十九年七月三十一
    日以律師函送達上訴人終止租約，仍符合土地法第一百條第三款之要件，自屬合
    法。兩造租賃契約既經上訴人於八十九年七月三十一日合法終止，則被上訴人於
    八十九年八月一日始提存八十九年四月至八月份之租金六萬零二百五十五元，有
    提存書在原審卷可參，已無從使租約回復效力。綜上所述，系爭租約既經合法終
    止，是被上訴人依民法第四百五十五條請求上訴人返還系爭房屋，為有理由，應
    予准許。
四、次按無法律上之原因而受利益，致他人受損害者，應返還其利益，民法第一百七
    十九條定有明文。又無權占有他人之房屋，可能獲得相當於租金之利益。如前述
    系爭租約於八十九年七月三十一日合法終止後，上訴人即無權占有系爭房屋，則
    被上訴人請求上訴人返還自八十九年十一月一日起至返還房屋時止相當於租金利
    益之不當得利，自屬於法有據。再按土地法第九十七條關於房屋及基地計收租金
    之規定，於無權占有請求返還不當得利之事件並非當然適用，尚應考量占有人實
    際所得之利益、房屋之經濟價值等因素。查兩造前約定系爭房屋每月租金為二萬
    五千元，已如前述，適足憑為目前房屋租賃自由市場下欲使用系爭房屋所應支付
    對價之客觀合理標準，而得以此認定上訴人所受之利益，從而被上訴人請求上訴
    人自八十九年十一月一日起至返還系爭房屋時止，按月給付上訴人二萬五千元，
    為有理由，亦應准許。
五、綜上所陳，被上訴人請求上訴人應將系爭房屋遷讓返還被上訴人，並自八十九年
    十一月一日起至遷讓返還系爭房屋之日止，按月給付被上訴人二萬五千元，為有
    理由，應予准許。原審判命上訴人遷讓房屋並按月給付相當於租金之不當得利，
    並依兩造聲請分別宣告假執行或免為假執行，並無違誤。上訴意旨指摘原判決不
    當，求予廢棄改判，為無理由，應駁回其上訴。
四、據上論結，本件上訴為無理由，依民事訴訟法第四百三十六條之一第三項、第四
    百四十九條第一項、第七十八條，判決如主文。
中      華      民      國    九十    年      八      月      二十二    日
                              民事第五庭審判長法      官  王碧芳
                                              法      官  高偉文
                                              法      官  歐陽漢菁
右為正本係照原本作成
原告如不服本判決，應於送達後二十日內向本院提出上訴書狀，同時表明上訴理由者；如已
於本判決宣示後送達前提起上訴者，應於判決送達後十日內補提上訴理由（均須按他造當事
人之人數附繕本）
中      華      民      國    九十    年      八      月      二十二    日
                                              法院書記官  曾寶生


司法院資訊處製作；財團法人民間司法改革基金會備份。
